【裁判字號】    99,易緝,123
【裁判日期】    991019
【裁判案由】    詐欺
【裁判全文】
臺灣臺北地方法院刑事判決             99年度易緝字第123號
公  訴  人  臺灣臺北地方法院檢察署檢察官
被      告  乙○○
上列被告因詐欺案件，經檢察官聲請以簡易判決處刑（97年度偵
字第10033號）及移送併辦（臺灣桃園地方法院檢察署98年度偵
字第3064號），本院認不宜以簡易判決處刑，改依通常程序審理
，判決如下：
    主  文
乙○○無罪。
    理  由
一、本件聲請簡易判決處刑意旨略以：被告乙○○預見將帳戶交
    付不明人士使用，將幫助他人詐欺取財之用，竟仍不違其本
    意，基於幫助詐欺之間接故意，於民國96年12月間，在不詳
    地點，將其向新竹縣新竹市○○街216號第一商業銀行股份
    有限公司東門分行申辦之帳號：00000000000號帳戶（下稱
    系爭帳戶）之存摺、印章、金融卡及密碼，交付姓名、年籍
    不詳之成年人，而容任該帳戶供他人用以詐騙財物。嗣該詐
    欺集團成員於同月29日16時30分許，在PCHOME交友網站上，
    與住居於臺北市中山區之告訴人丙○○相約見面後，復以電
    話向告訴人佯稱其需至自動提款機前依指示操作按鍵，以確
    認並非軍警身分云云，致告訴人陷於錯誤，而於同日21時14
    分許，將新臺幣(下同)4萬5千元，匯入被告系爭帳戶內。因
    認被告涉犯刑法第30條第1項、第339條第1項之幫助詐欺取
    財罪嫌等語。
二、程序事項：
    按案件曾經檢察官為不起訴處分或撤回起訴，而又再行起訴
    者，固應諭知不受理，然若其案件起訴在先，而其後再為不
    起訴處分者，揆諸該條款之文義，自無諭知不受理之可言（
    最高法院49年台非字第47號判例意旨參照）。本件檢察官聲
    請簡易判決處刑之同一事實，雖經臺灣新竹地方法院檢察署
    檢察官前於97年11月18日，以97年度偵字第6048號為不起訴
    處分。惟本件係經臺灣臺北地方法院檢察署檢察官於97年6
    月10日，即以97年度偵字第10033號向本院聲請簡易判決處
    刑，而於同月20日繫屬於本院，是本件既經臺灣臺北地方法
    院檢察署檢察官起訴在先，臺灣新竹地方法院檢察署檢察官
    在後所為之不起訴處分自屬無效，依上開說明，本院依法應
    為實質審理，合先敘明。
三、證據能力部分：
    按被告以外之人於審判外之陳述，雖不符刑事訴訟法第159
    條之1至第159條之4之規定，而經當事人於審判程序同意作
    為證據，法院審酌該言詞陳述或書面陳述作成時之情況，認
    為適當者，亦得為證據；當事人、代理人或辯護人於法院調
    查證據時，知有第159條第1項不得為證據之情形，而未於言
    詞辯論終結前聲明異議者，視為有前項之同意，刑事訴訟法
    第159條之5定有明文。本判決下列引用被告以外之人於審判
    外所為之供述證據，被告及檢察官對證據能力部分，均未表
    示爭執，迄至言詞辯論終結前，亦未聲明異議，本院審酌該
    證據方法於製作時之情況，尚無違法不當及證明力明顯過低
    之瑕疵，認為以之為證據，應屬適當。至其餘非供述證據部
    分，本院亦查無任何違背法定程序取得之情形，應認均有證
    據能力。
四、本件檢察官聲請簡易判決處刑意旨認被告涉犯刑法第30條第
    1 項、第339條第1項之幫助詐欺取財罪嫌，無非以：(一)告訴
    人於警詢中之指述；(二)告訴人於受詐騙後將款項匯入系爭帳
    戶之第一銀行交易明細1紙、臺北市政府警察局中山分局長
    春路派出所受理各類案件紀錄表及受理詐騙帳戶通報警示、
    詐騙電話斷話簡便格式表各1張、內政部警政署反詐騙案件
    紀錄表1張、第一商業銀行東門分行97年1月9日(97)一東門
    字第14號函暨檢附系爭帳戶開戶基本資料影本各1紙暨被告
    及告訴人身份證影本各1張，為其所憑之論據。
五、按犯罪事實應依證據認定之，無證據不得認定犯罪事實；不
    能證明被告犯罪者，應諭知無罪之判決，刑事訴訟法第154
    條第2項及第301條第1項，分別定有明文。次按認定不利於
    被告之事實，須依積極證據，苟積極證據不足為不利於被告
    事實之認定時，即應為有利於被告之認定，更不必有何有利
    之證據；又事實之認定，應憑證據，如未能發現相當證據，
    或證據不足以證明，自不能以推測或擬制之方法，以為裁判
    基礎。而刑事訴訟法上所謂認定犯罪事實之積極證據，係指
    適合於被告犯罪事實之認定之積極證據而言，雖不以直接證
    據為限，間接證據亦包括在內；然而無論直接或間接證據，
    其為訴訟上之證明，須於通常一般之人均不致有所懷疑，而
    得確信其為真實之程度者，始得據為有罪之認定，倘其證明
    尚未達到此一程度，而有合理之懷疑存在時，致使無從形成
    有罪之確信，根據「罪證有疑，利於被告」之證據法則，即
    不得遽為不利被告之認定（最高法院30年上字第816號、29
    年上字第3105號、30年上字第1831號、40年台上字第86號及
    76年台上字第4986號等判例意旨參照）。復按刑事訴訟法第
    161條已於91年2月8日修正公布，修正後同條第1項規定：檢
    察官就被告犯罪事實，應負舉證責任，並指出證明之方法。
    因此，檢察官對於起訴之犯罪事實，應負提出證據及說服之
    實質舉證責任。倘其所提出之證據，不足為被告有罪之積極
    證明，或其闡明之證明方法，無從說服法官以形成被告有罪
    之心證，基於無罪推定之原則，自應為被告無罪判決之諭知
    （最高法院92年台上字第128號判例意旨參照）。又按刑法
    上之幫助犯，係指以幫助之意思，對於正犯資以助力，使其
    犯罪易於達成而言，故幫助犯之成立，不僅須有幫助他人犯
    罪之行為，且須具備明知他人犯罪而予以幫助之故意，始稱
    相當；又刑法並不承認過失幫助之存在，是以從犯之成立，
    須有幫助之故意，亦即必須認識正犯之犯罪行為而予幫助者
    ，始足當之（最高法院86年度台上字第4824號、72年度台上
    字第6553號判決意旨可資參照）。
六、訊據被告固坦承確有於96年12月27日約18時許將系爭帳戶之
    存摺及提款卡交付予真實姓名年籍不詳之人，惟堅詞否認有
    何幫助詐欺取財犯行，並辯稱：伊係因在家中接獲自稱檢調
    人員之電話，該人稱伊之帳戶遭詐騙集團盜用，需祕密配合
    檢調單位辦案，不得張揚，若未祕密配合辦案，則伊即有與
    詐欺集團配合犯案情事，並詢問伊現住居何處，待伊告知後
    ，約2、30分鐘後，即有一位穿著白襯衫、西裝、皮鞋，並
    提公事包之男子前來，該男子出示證件告知其為臺灣新竹地
    方法院檢察署檢察官，並出示其上載有伊姓名及需監管系爭
    帳戶及提款卡之臺灣新竹地方法院檢察署監管科公文1紙，
    又該男子所出示證件上所載之姓名與該監管科公文上之檢察
    官姓名亦相符，故伊將系爭帳戶之存摺及提款卡交給對方，
    但伊未告知提款密碼，伊也是被害人，伊並無幫助詐欺取財
    之故意等語。
七、經查：
  (一)系爭帳戶為被告於89年6月2日至位於新竹縣新竹市○○街21
    6號之第一商業銀行東門分行所開立，而被告確於96年12月
    27日18時許將系爭帳戶之存摺及金融卡交付予不詳之人，且
    該帳戶果淪為向告訴人詐欺取財之入帳帳戶，而告訴人遭詐
    騙後，於96年12月29日將4萬5千元匯入系爭帳戶並報警處理
    等情，為被告所不爭執，並據告訴人於警詢指述綦詳（參見
    臺灣臺北地方法院97年度偵字第10033號偵查卷第6頁至第7
    頁；臺灣新竹地方法院檢察署97年度偵字第6048號偵查卷第
    7頁至第8頁），並有告訴人轉帳之第一銀行交易明細表影本
    1紙、上開第一商業銀行東門分行97年1月9日(97)一東門字
    第14號函暨檢附系爭帳戶開戶基本資料及被告之身分證正反
    面影本、同銀行97年6月11日（97）一東門字第172號函暨所
    檢附系爭帳戶之交易明細影本各1份、臺北市政府警察局中
    山分局長春路派出所受理各類案件紀錄表及受理詐騙帳戶通
    報警示、詐騙電話斷話簡便格式表及內政部警政署反詐騙案
    件紀錄表各1張在卷可稽（見臺灣臺北地方法院檢察署97 年
    度偵字第10033號偵查卷第13頁至第15頁、第17頁、第21 頁
    至第22頁；臺灣新竹地方法院檢察署97年度偵字第6048號偵
    查卷第10頁至第11頁），此情堪以信真。
  (二)另被告雖坦承於上揭時日將系爭帳戶之存摺及金融卡交予不
    詳之人，惟否認將金融卡密碼告知前往收取系爭帳戶存摺及
    金融卡之人。惟觀諸系爭帳戶之交易明細資料（見臺灣新竹
    地方法院檢察署97年度偵字第6048號偵查卷第11頁），告訴
    人於將4萬5千元之款項轉帳至系爭帳戶之後，隨即遭詐欺集
    團成員持金融卡至ATM自動櫃員機分3次以跨行轉帳方式提領
    ，該3次提領均需輸入密碼，而按存戶欲使用金融卡領取現
    金者，須於金融機構所設置自動櫃員機上依指令操作，並輸
    入正確密碼，方可順利領得款項，由此可見，如非帳戶所有
    人同意、授權而告知提款卡密碼等情況，單純持有提款卡之
    人欲任意輸入號碼而與正確之密碼互核相符者，機率微乎其
    微，且輸入提款密碼錯誤次數逾一定次數以上，金融機關均
    會有強制停用收回卡片之措施，若被告未告知密碼，他人自
    無法在有限次數下徒憑臆測而獲知正確密碼，況被告於本院
    審理時亦陳稱系爭金融卡之密碼為「111555」，並非以其生
    日為設定，若被告未曾如實告知，該持金融卡前往自動櫃員
    機領款之人實無可能徒憑臆測即輸入正確密碼之可能。況被
    告於警詢時即自承確有將系爭帳戶之金融卡密碼交付予前往
    取摺及金融卡之自稱為臺灣新竹地方法院檢察署檢察官之人
    ，是被告確有將金融卡密碼告知前往取摺及金融卡之不詳之
    人。基此，被告於96年12月27日18時許將系爭帳戶之存摺、
    金融卡及密碼交與前往收取之不詳之人乙節，已堪認定。然
    縱使如此，充其量僅得以證明告訴人確實因遭詐騙而將款項
    匯入上開被告系爭帳戶之情事，尚無法據此逕以推認被告將
    系爭帳戶資料交予他人時，即有容任他人使用於詐欺取財犯
    行之意思，自難徒憑被告將上開系爭帳戶資料提供予真實姓
    名年籍不詳者之客觀事實，即遽認被告主觀上必有幫助詐欺
    取財之故意存在。
  (三)是本件所應審究者，被告將上開系爭帳戶之存摺、金融卡及
    密碼提供與他人，是否有預見他人將用於詐欺取財犯罪而提
    供助力？據被告自警詢、偵查及本院審理中之供述，其就係
    因某自稱為檢調單位之人打電話告知因帳戶涉及詐欺犯罪需
    交付系爭帳戶及金融卡供監管及需祕密配合辦案不得張揚，
    遂將系爭帳戶交予前來收取存摺及金融卡且有出示證件之自
    稱檢察官之人等情，陳述互核大致相符，未見前後矛盾歧異
    之情事。復觀諸被告所提出之自稱為臺灣新竹地方法院檢察
    署檢察官所交付之「臺灣新竹地方法院檢察署監管科中華民
    國玖拾陸年拾貳月貳拾柒日竹檢監執典96字第15987號函」1
    紙（影本見臺灣新竹地方法院檢察署97年度偵字第6048 號
    偵查卷第19頁），其上載以：「主旨：有關台端涉及詐欺及
    擾亂金融乙案，因相關帳戶需監控調查，以釐清案情為由，
    需監管該帳戶至案情調查結束，請逕向臺灣新竹地方法院檢
    察署監管科查詢，請查照。說明：一、監管物品：第一商業
    銀行存簿金融卡帳號：00000000000。二、本件聯絡人：書
    記官林伯爭，電話（03）0000000轉323。正本：乙○○君；
    副本：臺灣新竹地方法院檢察署監管科。檢察長高清遠  檢
    察官魏延動決行」，其上並蓋有偽造之公署印文及檢察官印
    文，與一般公務機關，甚而係檢調單位對外所製發之公文書
    ，形式及內容均大抵符節，已難令人一望即知該單位係捏造
    或該公文為偽造而生。再就一般民眾而言，若非從事法務相
    關工作或有累累犯行之人，與檢調機關實際接觸機會鮮少，
    當亦無分辨與其等交談並持檢察官證件之人究否為假冒之能
    力。且就本件而言，被告學歷為國中畢業，所受教育程度非
    高，且前此未有任何犯罪紀錄，除經被告供述在卷外（參見
    本院卷(二)第11頁），復有被告之全戶戶籍資料查詢結果及臺
    灣高等法院被告前案紀錄表各1紙在卷可參（見臺灣臺北地
    方法院97年度偵字第10033號偵查卷第38頁；本院卷(二)第1頁
    ），可見被告前此與檢調單位之接觸機會以微乎其微，尚難
    遽以認定被告有辯認該自稱為檢調單位或自稱檢察官之人係
    真實或假冒之能力。且徵於96年時，社會上雖屢傳遭詐騙集
    團詐欺而將款項匯入人頭帳戶之事，然詐騙集團詐欺手法推
    陳出新，被告於本院審理時亦供稱：伊有聽說過假裝小孩被
    綁架要錢的，沒聽過此種假冒檢調單位騙取帳戶；假檢察官
    指明系爭帳戶被盜用，還說不能說出去，否則會吃上官司，
    所以伊就忽略此事，直到要去開戶（查知系爭帳戶列為警示
    帳戶），才知被騙了等語（參見本院卷(二)15頁背面、第16頁
    、第17頁），均核與常情無顯然悖離，自非無稽。更何況被
    告係先經假冒檢調單位人員告以其帳戶涉及詐欺犯行需監管
    ，若未配合秘密辦案恐有遭刑事處罰之可能，內心恐懼已不
    難想見，復又經自稱檢察官且持檢察官證件之人前來並交付
    臺灣新竹地方法院檢察署監管科公文，復見該公文上所載之
    姓名確實為自己之姓名，公文上所要求監管之帳戶帳號亦確
    為自身所有之系爭帳戶帳號無訛，依是時客觀情狀研析，被
    告聽從該自稱為檢察官之人之言而交付系爭帳戶存摺、金融
    卡及密碼，實屬難認被告對取得該帳戶資料之人將如何利用
    系爭帳戶有所認識，或得以預見該取得系爭帳戶存摺及金融
    卡之人有將系爭帳戶作為詐欺他人匯入款項之用之可能，而
    仍不違背本意之情事存在。
  (四)再被告之系爭帳戶於交付時前僅賸餘86元；其於交付系爭帳
    戶之存摺、金融卡及密碼後，亦未報警處理，然如前所述，
    被告認為該前往收取存摺及交付臺灣新竹地方法院檢察署監
    管科公文之人為檢察官，進而認為需依指示祕密配合檢調辦
    案，不得張揚，若聲張將被論以詐欺共犯，則被告誤信並進
    而聽信詐欺集團成員之言，於交付存摺、金融卡及密碼後未
    報警，亦無違反常情之處。
  (五)綜上，被告既係因遭假冒檢調單位人員之詐欺集團成員矇騙
    而交付其系爭帳戶存摺、金融卡及密碼，復依現有卷證，亦
    難認定被告對於交付上開帳戶資料，將遭詐欺集團使用作為
    行騙工具一事係有預見且容任其發生，則被告究竟提供其系
    爭帳戶資料，有無供他人為詐欺取財使用之動機與目的，即
    有合理懷疑存在，自不能遽以為對被告不利之認定。
八、從而，本院綜合上情，認公訴人認定被告涉犯刑法第30條第
    1項、第339條第1項之幫助詐欺取財罪嫌所憑之證據，顯未
    達通常一般人均不致所有懷疑，而得以確信其為真實之程度
    ，此外復查無其他積極證據足認被告有上開聲請簡易判決處
    刑意旨所指之幫助詐欺取財罪嫌，揆諸前揭規定、判例意旨
    及說明，既不能證明被告犯罪，即應諭知被告無罪之判決。
九、檢察官移送併辦部分：
  (一)臺灣桃園地方法院檢察署檢察官98年度偵字第3624號移送併
    辦意旨略以：被告可預見將所申請之銀行帳戶交付他人使用
    ，將可能作為不法收取他人款項之用，竟仍基於意圖幫助他
    人不法所有犯罪之不確定故意，於不詳時、地，將系爭帳戶
    之存摺、提款卡及密碼等物，交由某真實姓名年籍均不詳之
    成年人使用。嗣該不詳姓名年籍之成年人取得前開帳戶後，
    即與其所屬犯罪集團成員，共同基於意圖為自己不法所有之
    犯意聯絡，於96年12月31日21時許，以電話通知告訴人甲○
    ○，誆稱係東森購物因付款方式變更為由，致告訴人不疑有
    他而陷於錯誤，依指示分別匯款5萬5千元及4萬5千元至被告
    之系爭帳戶內，旋遭提領一空。因認被告此部份所為，亦涉
    犯刑法第30條第1項、第339條第1項之幫助詐欺取財罪嫌，
    且與本案聲請簡易判決處刑部分為同一案件，爰移送併案審
    理等語。
  (二)查本案聲請簡易判決處刑部分業因本院認不能證明犯罪而為
    被告無罪之諭知，與前開併辦部分即無任何實質上一罪或裁
    判上一罪之法律上同一案件關係可言，則前開併辦部分即非
    本院所得審酌，自應退回檢察官另為適法處理，附此敘明。
十、據上論斷，應依刑事訴訟法第452條、第301條第1項前段，
    判決如主文。
本案經檢察官高一書到庭執行職務
中    華    民    國    99    年    10    月    19    日
                  刑事第八庭審判長法  官  徐千惠
                                  法  官  陳雯珊
                                  法  官  古瑞君
以上正本證明與原本無異。
如不服本判決應於收受送達後10日內向本院提出上訴書狀，並應
敘述具體理由；其未敘述上訴理由者，應於上訴期間屆滿後20日
內向本院補提理由書（均須按他造當事人之人數附繕）「切勿逕
送上級法院」。
                                  書記官  莊宜諳
中    華    民    國    99    年    10    月    19    日

司法院資訊處製作；財團法人民間司法改革基金會備份。
